臺灣臺東地方法院民事判決
110年度訴字第37號
原      告  嘉聯資產管理有限公司

法定代理人  梁家源  
訴訟代理人  甘昊文  
            蘇慧玟  
            周明嘉  
被      告  江翊源即江明淨



參  加  人  李夢雄  
上列當事人間請求確認抵押權不存在等事件，本院於民國111年1
0月27日言詞辯論終結，判決如下：
    主      文
確認被告就參加人所有如附表所示之不動產，於民國八十一年十
月二十四日設定擔保債權總金額新臺幣壹仟萬元之抵押權及所擔
保債權不存在。
被告應將前項附表之抵押權設定登記予以塗銷。
訴訟費用由被告負擔。 
    事實及理由
壹、程序部分
一、被告經合法通知，未於言詞辯論期日到場，核無民事訴訟法
    第386條所列各款情形，爰依原告之聲請，由其一造辯論而
    為判決。
二、就兩造之訴訟有法律上利害關係之第三人，為輔助一造起見
    ，於該訴訟繫屬中得為參加，民事訴訟法第58條第1項定有
    明文。而所謂有法律上利害關係，係指依法受兩造判決效力
    之所及，或兩造判決效力雖不及之，然將因當事人之勝敗，
    依該判決之內容直接或間接受有不利益，或免受不利益者而
    言。查被代位人李夢雄具狀聲請參加本訴訟等語，經本院通
    知兩造，未為兩造所異議，是參加人於本件有法律上利害關
    係，其聲明輔助被告而為訴訟參加（見本院卷第79至82頁）
    ，核無不合，應予准許。　　
貳、實體部分
一、原告主張略以：
　㈠被代位人即參加人李夢雄(下稱參加人)　原積欠訴外人臺東
    區中小企業銀行股份有限公司(下稱臺東中小企銀)新臺幣(
    下同)2750萬元(下稱另案債權)，嗣臺東中小企銀取得本院8
    9年度促字第818號執行名義聲請強制執行，並經本院發給債
    權憑證(下稱另案執行名義)，而後另案債權陸續經轉讓，於
    民國105年8月18日轉讓至伊，故伊對參加人有另案債權存在
    。伊持另案執行名義，向本院聲請108年度司執玄字第8687
    號強制執行參加人財產，執行無結果；然參加人所有如附表
    抵押物欄所示不動產（下合稱系爭不動產），其上存有如附
    表所示內容之抵押權(下稱系爭抵押權)，被告應舉證證明系
    爭抵押權擔保的債權（下稱系爭擔保債權）存在；縱被告得
    證明系爭擔保債權存在，系爭擔保債權之清償日期為82年1
    月23日，其請求權已於97年1月22日起罹於15年消滅時效，
    系爭抵押權因所擔保之債權時效消滅，亦於102年1月21日起
    罹於5年之時效。因系爭抵押權登記存在，有妨害參加人之
    管理權益，伊得代位參加人請求塗銷。
　㈡爰依民法第242條規定代位參加人行使民法第767條之權利，
    提起本件訴訟等語，並聲明：⒈確認被告就參加人所有系爭
    不動產，於81年10月24日設定擔保債權1,000萬元之抵押權
    及所擔保之債權不存在。⒉被告應將前項抵押權設定登記予
    以塗銷。
二、被告未於準備程序期日及言詞辯論期日到場，亦未提出任何
    書狀為何聲明或陳述。
三、參加人陳稱：系爭擔保債權不是虛偽的，時間太久，其要找
    被告釐清；原告主張時效抗辯部分，其曾簽字給被告，其再
    提資料等語，參加人與本件訴訟有法律上利害關係，為輔助
    被告，乃聲明參加訴訟等語。
四、本院之判斷：
　㈠按確認法律關係之訴，非原告有即受確認判決之法律上利益
    者，不得提起之，民事訴訟法第247條第1項前段定有明文。
    所謂即受確認判決之法律上利益，係指法律關係之存否不明
    確，致原告在法律上之地位有不安之狀態存在，且此種不安
    之狀態，能以本件確認判決將之除去者而言（最高法院52年
    度台上字第1240號判決意旨參照）。查原告主張其為參加人
    之債權人，因系爭不動產設定之系爭擔保債權及系爭抵押權
    是否存在，將影響原告對參加人之財產強制執行時，原告之
    債權是否得以受償，其法律上之地位顯處於不安之狀態，而
    此不安狀態復能以本件確認判決予以除去，則揆諸前開說明
    ，自應認原告有提起本件確認之訴之確認利益存在。
　㈡原告主張之上揭事實，業據其提出與所述相符之土地登記第
    一類謄本、債權憑證、債權轉讓證明書、債權讓與通知書、
    繼續執行紀錄表、本院107年度司執誠字第183號執行公文、
    108年度司執玄字第8687號執行公文為證；又本件起訴狀繕
    本及言詞辯論期日通知均以公示送達通知被告，被告經合法
    通知，於言詞辯論期日不到場，亦未提出答辯書狀爭執，至
    於參加人雖為輔助被告而提出前揭答辯，然未提出任何證據
    為佐，其辯詞難認可採。從而，堪認原告主張系爭抵押權及
    所擔保之系爭擔保債權不存在之事實為真，則其請求確認系
    爭抵押權及系爭擔保債權不存在，應有理由。
　㈢況縱認系爭擔保債權確實存在，然按請求權，因15年間不行
    使而消滅。但法律所定期間較短者，依其規定。以抵押權擔
    保之債權，其請求權已因時效而消滅，如抵押權人，於消滅
    時效完成後，5年間不實行其抵押權者，其抵押權消滅，民
    法第125條、第880條分別定有明文。經查，系爭擔保債權存
    續期間係81年10月23日至82年1月23日；清償日期則為82年1
    月23日，此有系爭土地之土地登記第一類謄本在卷足證（見
    本院卷第12頁），依前揭說明，系爭擔保債權至遲於97年1
    月23日即罹於時效，被告復未提出該債權有何中斷時效之事
    由，或該債權之時效完成後，5年間已實行其抵押權之事證
    ，依上開規定，系爭抵押權亦已逾除斥期間而消滅。從而，
    原告主張系爭擔保債權及系爭抵押權已不存在，亦屬有據。
　㈣再按債務人怠於行使其權利時，債權人因保全債權，得以自
    己之名義，行使其權利，民法第242條前段定有明文。此項
    代位權行使之範圍，就同法第243條但書規定旨趣推之，並
    不以保存行為為限，凡以權利之保存或實行為目的之一切審
    判上或審判外之行為，諸如假扣押、假處分、聲請強制執行
    、實行擔保權、催告、提起訴訟等，債權人皆得代位行使（
    最高法院69年台抗字第240號判例要旨參照）。又所有人對
    於妨害其所有權者，得請求除去之，亦為民法第767條第1項
    中段所明文。經查，參加人積欠原告另案債權未清償，被告
    未證明就系爭抵押權有系爭擔保債權存在，已經本院認定如
    前，是系爭抵押權歸於消滅，然該登記迄未塗銷，則此項抵
    押權登記對於參加人就系爭不動產之所有權自有妨害，參加
    人當可依民法第767條第1項中段規定，請求被告塗銷系爭抵
    押權之設定登記。惟參加人未訴請被告塗銷系爭抵押權，堪
    認參加人確有怠於行使其權利之情事。則原告為保全其對參
    加人之債權，依民法第242條前段、第767條第1項中段規定
    代位參加人請求被告塗銷系爭抵押權設定登記，亦屬有據。
五、綜上所述，被告未能舉證系爭擔保債權存在，且系爭抵押權
    已歸於消滅而不存在，從而原告依民法第242條、第767條第
    1項中段規定，請求確認系爭抵押權之1.000萬元債權不存在
    ，暨請求被告將系爭抵押權設定登記予以塗銷均為有理由，
    而應准許。
六、本件事證已臻明確，其餘之攻擊防禦方法及證據資料，經本
    院斟酌後，認均不足以影響本判決之結果，爰不一一論列，
    併此敘明。
七、據上論結，本件原告之訴為有理由，依民事訴訟法第385條
    第1項、第78條，判決如主文。　　　　
中　　華　　民　　國　　111 　年　　11　　月　　24　　日
                      民事第一庭  法  官　徐晶純
以上正本係照原本作成。
如對本判決上訴，應於判決送達後20日內向本院提出上訴狀，若
委任律師提起上訴者，應一併繳納上訴審裁判費，否則本院得不
命補正逕行駁回上訴。
中　　華　　民　　國　　111 　年　　11　　月　　24　　日
                                  書記官  張耕華
附表：
編號 抵押物 設    定 權利範圍 存續期間 抵押權人 擔保債權金額（新臺幣） 登記日期與收件字號 1 臺東縣○○市○○段0000○0000地號土地 1分之1 81年10月23日至82年1月23日 江明淨  本金1000萬元 81年10月24日東地所字第013905號